【裁判字號】    92,上易,256
【裁判日期】    920313
【裁判案由】    偽造文書等
【裁判全文】
臺灣高等法院刑事判決                            九十二年度上易字第二五六號
    上  訴  人  臺灣臺北地方法院檢察署檢察官
    被      告  乙○○
                甲○○○
右上訴人因被告等偽造文書等案件，不服臺灣臺北地方法院九十一年度易字第一一三
五號，中華民國九十一年十二月十六日第一審判決（起訴案號：臺灣臺北地方法院檢
察署九十年度偵字第六七四○號）提起上訴，本院判決如左：
    主      文
原判決撤銷。
乙○○幫助明知為不實之事項，而使公務員登載於職務上所掌之公文書，足以生損害
於公眾，處罰金參仟元。如易服勞役，以參佰元折算壹日。
甲○○○隱匿關係他人刑事被告之證據，處罰金壹仟元。如易服勞役，以參佰元折算
壹日。
    事      實
一、丙○○（另由臺灣臺北地方法院少年法庭審理）於民國八十九年五月間欲至舞廳
    上班，因未滿十八歲，乃於同月十四日向胞姊乙○○表示，欲藉用乙○○名義申
    請國民身分證（下稱身分證），乙○○竟基於幫助犯意，同意以丙○○自身名義
    申請身分證。丙○○即於同月十六日，前往臺北縣中和市第一戶政事務所，假冒
    乙○○名義，向該所人員謊稱乙○○身分證於八十九年五月十五日，在台北市○○○路遺失，再持自己相片及以乙○○名義填寫申請書，使承辦公務員將該不實
    之遺失日期、地點等事項登載於職務上所掌之公文書即申請書上，並製發貼有丙○○相片，而以乙○○名義作成之身分證一張交付丙○○，足以生損害於公眾。
    丙○○即前往臺北市中山區○○○路○段之藍天舞廳應徵，並於同年六月中旬起
    至七月中旬止於該舞廳工作。其間，丙○○於晚間在臺北市○○路騎乘機車遭警
    臨檢時，先後二次持該身分證供警臨檢。
二、甲○○○為乙○○、丙○○之母，於九十年四月二日，因警員查緝乙○○涉犯洗
    錢防制法一案，在甲○○○母女位於臺北縣中和市○○路三三巷二二弄一之一號
    住處內，搜索發現前開身分證時，甲○○○為隱瞞乙○○偽造文書之犯行，將該
    身分證由廚房窗戶丟往屋外之防火巷，以隱匿乙○○為刑事被告案件之證據，經
    警員當場尋獲扣得上開身分證。甲○○○於原審及本院均自白上開犯行。
三、案經台北市政府警察局大安分局報請臺灣臺北地方法院檢察署檢察官偵查起訴。
    理      由
一、右揭事實，業據被告乙○○、甲○○○於本院調查、審理中坦承不諱，核與同案
    少年共犯丙○○於警訊中供述情節相符，復有丙○○補領國民身分證申請書影本
    、丙○○以乙○○名義申請補發之身分證影本一張在卷可稽。查內政部頒布之國
    民身分證製發及管理要點第二點明定：「身分證由直轄市、縣（市）政府製備，
    複製鋼印機及相關設備，授權戶政事務所依據戶籍登記資料繕印核發；如相片有
    疑義時，應送請直轄市、縣（市）政府核對口卡」；第四點前段規定：「請領身
    分證，應由當事人或其法定代理人繕具申請書，向戶籍所在地戶政事務所申請之
    」。故民眾遺失身分證申請補發新證，應繕具補領國民身分證申請書，經戶政事
    務所核對當事人戶籍資料及其繳交之相片、人貌是否相符，並將補領身分證紀錄
    登載於當事人戶籍資料記事欄。至對於身分證是否遺失一節，戶政事務所並無實
    質審查，僅依申請人陳述辦理補發事宜，有內政部戶政司九十一年十月二十八日
    內戶司字第○九一○○○四四二號書函在卷為憑。則戶政事務所受理民眾因身分
    證遺失申請補發新證，就申請人所提供之相片核對是否與身分證名義人相符，固
    須實質審查，然身分證是否遺失，戶政事務所僅依申請人陳述記載。而依卷附同
    案少年被告丙○○於八十九年五月十六日，前往臺北縣中和市第一戶政事務所，
    以乙○○名義申請身分證時，向承辦人員謊稱乙○○之身分證於同年月十五日，
    在台北市○○○路遺失，該管公務人員即依丙○○陳述登載於職務上所掌之公文
    書即申請書上，自有使公務員登載不實之犯行。又該以乙○○名義申請之身分證
    ，係屬被告乙○○幫助丙○○使公務員登載不實公文書罪之證據，被告甲○○○
    於警員發現該身分證時，竟趁機由廚房窗戶丟往屋外之防火巷，藉以隱匿乙○○
    之犯行，自有隱匿關係他人刑事被告案件之證據。事證明確，被告二人犯行均堪
    以認定。
二、核被告等所為，被告乙○○係犯刑法第二百十四條、第三十條第一項之幫助使公
    務員登載不實文書罪；被告甲○○○則犯刑法第一百六十五條湮滅刑事證據罪。
    被告乙○○幫助他人犯罪，應依幫助犯規定減輕其刑。又被告甲○○○為被告乙○○之母，為一等血親，有身分證影本在卷為憑；另被告甲○○○於原審及本院
    中均自白上開犯行，應分別依刑法第一百六十七條、第一百六十六條減輕其刑，
    並遞減之。至公訴人認被告乙○○係犯刑法第二百十六條、第二百十四條之行使
    使公務員登載不實文書罪。然以遺失為由申請補發身分證，其中相片是否本人，
    戶政機關須實質審查，已如前述。則同案少年丙○○以自身相片冒充被告乙○○
    ，自無使公務員登載不實之犯行；再扣案補發之身分證，並無任何不實之記載，
    同案少年丙○○縱有行使該補發之身分證，被告乙○○亦無成立幫助行使之罪。
    惟此部分與上開論罪部分為實質上一罪，故不另為無罪諭知。
三、原審不察，認被告等不構成犯罪，而為無罪之諭知，顯有違誤。公訴人上訴，指
    摘及此，為有理由。原判決既有可議，自應由本院撤銷改判。爰分別審酌被告等
    平日素行、犯罪動機、目的、手段、所生危害及犯後態度等一切情狀，各量處如
    主文第二、三項所示之刑，並均諭知易服勞役之折算標準。扣案之身分證一枚，
    並非被告二人所有，故不宣告沒收。
據上論斷，應依刑事訴訟法第三百六十九條第一項前段、第三百六十四條、第二百九
十九條第一項前段，刑法第二百十六條、第二百十四條、第三十條、第一百六十五條
、第一百六十六條、第一百六十七條、第四十二條第二項、罰金罰鍰提高標準條例第
一條前段、第二條規定，判決如主文。
本案經檢察官沈明彥到庭執行職務。
中      華      民      國    九十二    年      三      月    十 三     日
                                臺灣高等法院刑事第十四庭
                                    審判長  法  官  陳  祐  輔
                                            法  官  洪  昌  宏
                                            法  官  陳  國  文
右正本證明與原本無異。
不得上訴。
                                            書記官  蔡  棟  樑
中      華      民      國    九十二    年      三      月    十 三     日
附錄：本案論罪科刑法條全文
刑法第二百一十四條：
明知為不實之事項，而使公務員登載於職務上所掌之公文書，足以生損害
於公眾或他人者，處三年以下有期徒刑、拘役或五百元以下罰金。
刑法第一百六十五條：
偽造、變造、湮滅或隱匿關係他人刑事被告案件之證據，或使用偽造、變
造之證據者，處二年以下有期徒刑、拘役或五百元以下罰金。


司法院資訊處製作；財團法人民間司法改革基金會備份。
